ACORDAO-COMPLETO-2558050

ACÓRDÃO 7894/2022 ATA 41/2022 - SEGUNDA CÂMARA

VISTOS, relatados e discutidos estes autos referentes à Tomada de Contas Especial instaurada pelo Fundo Nacional de Desenvolvimento da Educação - FNDE, tendo como responsável o Sr. José Manoel Correa Coelho, Prefeito de Tatuí/SP, no período de 2013-2016, em face da não comprovação da regular aplicação dos recursos transferidos pelo aludido Fundo ao referido ente municipal, no âmbito do Programa Nacional de Inclusão de Jovens - Projovem Urbano, no exercício de 2016. 
 ACORDAM os Ministros do Tribunal de Contas da União, reunidos em sessão da 2ª Câmara, ante as razões expostas pelo Relator, em:
9.1. com fulcro nos arts. 1º, inciso I, 16, inciso III, alíneas "b" e "c", 19, caput, e 23, inciso III, da Lei 8.443/1992, julgar irregulares as contas do Sr. José Manoel Correa Coelho e condená-lo ao pagamento das quantias relacionadas adiante, acrescidas da atualização monetária e dos juros de mora, calculados a partir das datas especificadas até a efetiva quitação, fixando-lhe o prazo de 15 (quinze) dias, a contar do recebimento da notificação, para que comprove, perante o Tribunal (art. 214, inciso III, alínea "a", do Regimento Interno/TCU) , o recolhimento da dívida ao Fundo Nacional de Desenvolvimento da Educação, nos termos da legislação em vigor:
	Data de ocorrência
	Valor histórico (R$) 

	06/9/2016
	12.620,82

	25/4/2016
	643,94

	06/9/2016
	250.000,00

	6/10/2016
	70.379,69

9.2. aplicar, com base no art. 57 da Lei 8.443/1992, multa de R$ 45.000,00 (quarenta e cinco mil reais) ao Sr. José Manoel Correa Coelho, fixando-lhe o prazo de 15 (quinze) dias, a contar da notificação, para que comprove, perante o Tribunal (art. 214, inciso III, alínea "a", do Regimento Interno/TCU) , o recolhimento da dívida aos cofres do Tesouro Nacional, atualizada monetariamente desde a data deste Acórdão até a data do efetivo recolhimento, se for paga após o vencimento, na forma da legislação em vigor;
9.3. autorizar, caso requerido, nos termos do art. 26 da Lei 8.443/1992, o parcelamento das dívidas em até 36 (trinta e seis) parcelas mensais e sucessivas, sobre as quais incidirão os correspondentes acréscimos legais (débito: atualização monetária e juros de mora; multa: atualização monetária) , esclarecendo ao responsável que a falta de pagamento de qualquer parcela importará no vencimento antecipado do saldo devedor (art. 217, § 2º, inciso II, do Regimento Interno/TCU) , sem prejuízo das demais medidas legais;   
9.4. autorizar, desde logo, a cobrança judicial das dívidas a que se referem os subitens 9.1 e 9.2 deste Acórdão, caso não atendida a notificação, com base no art. 28, inciso II, da Lei 8.443/1992; e 
9.5. enviar cópia deste Acórdão à Procuradoria da República no Estado de São Paulo, nos termos do § 3º do art. 16 da Lei 8.443/1992 c/c o § 7º do art. 209 do Regimento Interno/TCU, para adoção das medidas cabíveis, bem como ao FNDE, para ciência.

Tomada de Contas Especial instaurada pelo Fundo Nacional de Desenvolvimento da Educação, em face da não comprovação da regular aplicação dos recursos transferidos pelo aludido Fundo ao referido ente municipal, no âmbito do Programa Nacional de Inclusão de Jovens  Projovem Urbano, no exercício de 2016.

Segunda Câmara

Município de Tatuí/SP.

3. Responsável: José Manoel Correa Coelho (XXX.145.598-XX).

13.1. Ministros presentes: Bruno Dantas (Presidente), Aroldo Cedraz e Antonio Anastasia.
13.2. Ministro-Substituto convocado: Marcos Bemquerer Costa (Relator).

MARCOS BEMQUERER

Cuidam os autos da Tomada de Contas Especial instaurada pelo Fundo Nacional de Desenvolvimento da Educação - FNDE, tendo como responsável o Sr. José Manoel Correa Coelho, prefeito do município de Tatuí/SP, na gestão de 2013-2016, devido a irregularidades na aplicação dos recursos transferidos ao referido ente municipal pelo aludido Fundo, no âmbito do Programa Nacional de Inclusão de Jovens - Projovem Urbano, no exercício de 2016 (peça 27) .
2.	Transcrevo, a seguir, com os devidos ajustes de forma, excerto da instrução da Secretaria de Controle Externo de Tomada de Contas Especial - SecexTCE, em que o presente feito foi assim historiado e analisado (peça 50) : 
"HISTÓRICO
2. Para a execução do Projovem Urbano/2016, que teve por objeto 'Custear ações para elevar a escolaridade de jovens de 18 a 29 anos de idade que saibam ler e escrever, mas não tenham concluído o ensino fundamental', conforme Resolução CD/FNDE n. 20, de 22/5/2013, o FNDE repassou ao Município de Tatuí/SP a importância de R$ 296.958,90, conforme ordens bancárias e extrato bancário da conta do Programa (peças 3 e 12) .
3. A prestação de contas, cujo prazo para apresentação expirava em 30/9/2017, foi tempestivamente enviada e registrada no SIGPC em 20/06/2017, pela prefeita sucessora, Sra. Maria José Pinto Vieira de Camargo, conforme peças 6-11.
4. Em 30/8/2018, foi emitido pela área técnica o Parecer n. 22/2018/CGAPJUV/DPEJUV-SECADI/SECADI (peça 13) , indicando aprovação da prestação de contas, sob o aspecto da execução física.
5. Após análise da documentação a título de prestação de contas e do Parecer Técnico, foi emitido pela área financeira o Parecer n. 4913/2018-DAESP/COPRA/CGAPC/DIFIN (peça 14) , concluindo pela aprovação parcial com ressalvas da prestação de contas e impugnando o montante de R$ 333.644,45, ante as seguintes irregularidades na comprovação da execução dos recursos:
5.1. Pagamentos não comprovados à Caixa Econômica Federal - Caixa:
	Data
	Valor em R$

	6/9/2016
	12.620,82

5.2. Transferências não comprovadas à Prefeitura Municipal de Tatuí-SP:
	Data
	Valor em R$

	25/4/2016
	643,94

	6/9/2016
	250.000,00

	6/10/2016
	70.379,69

6. Cumpre destacar, inicialmente, que o montante impugnado ultrapassa o valor repassado pelo programa em 2016, por ter sido acrescido do saldo do exercício anterior, assim como do rendimento da aplicação financeira dos recursos, conforme subitem 5.1.1 do Parecer n. 4913/2018- DAESP/COPRA/CGCAP/DIFIN.
7. Por meio dos Ofícios ns. 32733 e 32729/2018/Daesp/Copra/Cgcap/Difin/FNDE, o FNDE notificou o Sr. José Manoel Correia Coelho e a prefeita sucessora, Sra. Maria José Pinto Vieira de Camargo (peças 15 e 17, respectivamente) , concedendo-lhes prazo para providências ou devolução dos recursos, sob pena de instauração de tomada de contas especial, tendo sido tais ofícios recebidos por eles em 16 e 19/11/2018, respectivamente (peças 16 e 18) .
8. O Sr. José Manoel Corrêa Coelho apresentou alegação de defesa, mediante expediente inominado, datado de 3/12/2018 (peça 19) , argumentando que o Parecer n. 22/2018/CGAPJUV-DPEJUV/SECADI/SECADI (peça 13) considerou que 'a meta física do objeto foi cumprida'; entretanto, tal alegação não foi suficiente para sanar a irregularidade, conforme demonstrado na Informação n. 8287/2018-DAESP/COPRA/CGAPC/DIFIN/FNDE, mantendo-se a impugnação do valor de R$ 333.644,45 (peça 20) .
9. Por meio dos Ofícios ns. 42614 e 42612/2018/Daesp/Copra/Cgcap/Difin/FNDE, o FNDE notificou novamente o Sr. José Manoel Correia Coelho e a Sra. Maria José Pinto Vieira de Camargo (peças 21 e 23, respectivamente) , concedendo-lhes prazo para adoção de providências ou devolução dos recursos, sob pena de instauração de tomada de contas especial, recebidos por eles em 18 e 15/2/2019, respectivamente (peças 22 e 24) .
10. Vale observar que a sucessora ingressou com Representação Criminal apresentada junto ao Ministério Público Federal, formulada em desfavor do ex-gestor, visando suspender a inadimplência do Município (peça 5) .
11. Diante do não saneamento das irregularidades apontadas e da não devolução dos recursos, instaurou-se a Tomada de Contas Especial. No Relatório de TCE 128/2020 - DIREC-COTCE/CGAPC/DIFIN-FNDE/MEC (peça 27) , conclui-se que o prejuízo importaria no valor total dos recursos repassados, imputando-se a responsabilidade ao Sr. José Manoel Correia Coelho, Prefeito do Município de Tatuí/SP (gestão 2013-2016) , ante irregularidade na execução dos recursos repassados à conta do Programa Nacional de Inclusão de Jovens - Projovem Urbano, no exercício de 2016, em razão das seguintes irregularidades: i) pagamentos não comprovados à Caixa Econômica Federal - Caixa, e ii) transferências não comprovadas à própria Prefeitura Municipal de Tatuí-SP) .
12. O Relatório de Auditoria E-TCE nº 1308/2020, da Controladoria-Geral da União (peça 31) , também chegara às mesmas conclusões. Após serem emitidos o Certificado de Auditoria, o Parecer do Dirigente de Controle Interno e o Pronunciamento Ministerial (peças 32-34) , o processo foi remetido a esse Tribunal.
ANÁLISE DOS PRESSUPOSTOS DE PROCEDIBILIDADE DA IN/TCU 71/2012
13. Verificou-se que não houve o transcurso de mais de dez anos desde o fato gerador sem que tenha havido a notificação do responsável pela autoridade administrativa federal competente (art. 6º, inciso II, c/c art. 19 da IN/TCU 71/2012, modificada pela IN/TCU 76/2016) , uma vez que os recursos foram transferidos no exercício de 2016 (peças 3 e 12) , e o responsável foi notificado sobre as irregularidades pela autoridade administrativa competente em 16/11/2018 e 18/2/2019, por meio dos Ofícios ns. 32733/2018/Daesp/Copra/Cgcap/Difin/FNDE e 42614/2018/Daesp/Copra-Cgcap/Difin/FNDE, e respectivos Avisos de Recebimento (peças 16 e 22) .
14. Verificou-se que o valor atualizado do débito apurado sem juros, em 1º/1/2017, é superior a R$ 100.000,00, na forma estabelecida conforme os arts. 6º, inciso I, e 19 da IN/TCU 71/2012, modificada pela IN/TCU 76/2016.
15. A tomada de contas especial estava, assim, devidamente constituída e em condição de ser instruída.
EXAME TÉCNICO
16. No âmbito deste Tribunal, analisando-se os documentos nos autos, concluiu-se, na instrução inicial, com concordância do corpo diretivo (peças 38-40) , pela necessidade de realização da citação do responsável, nestes termos:
'a) realizar a citação do Sr. José Manoel Correa Coelho (CPF XXX.145.598-XX) , Prefeito Municipal de Tatuí/SP na gestão 2013-2016, com fundamento nos arts. 10, § 1º, e 12, incisos I e II, da Lei 8.443/1992 c/c o art. 202, incisos I e II, do RI/TCU, para, no prazo de quinze dias, apresentar alegações de defesa quanto às irregularidades detalhadas a seguir:
i)  Irregularidade: não comprovação regular da aplicação dos recursos transferidos pelo FNDE ao Município de Tatuí/SP, no exercício de 2016, por força do Programa Nacional de Inclusão de Jovens - Projovem Urbano, ante o pagamento de despesas não comprovadas;
ii)  Conduta: realizar pagamentos por despesas não comprovadas;
iii)  Dispositivos violados: art. 37, caput, c/c o art. 70, parágrafo único, da Constituição da República Federativa do Brasil; art. 93 do Decreto-lei 200/1967; art. 66 do Decreto 93.872/1986; Resolução CD/FNDE n. 20, de 22/05/2013. Portaria Interministerial MP/MF/CGU n. 424, de 30/12/2016.
e/ou recolher aos cofres do FNDE as quantias abaixo indicadas, referentes à irregularidade e à conduta de que trata o item 23, alínea 'a', atualizadas monetariamente a partir das respectivas datas até o efetivo recolhimento, abatendo-se na oportunidade as quantias eventualmente ressarcidas, na forma da legislação em vigor:
1) Pagamentos não comprovados à Caixa Econômica Federal - Caixa:
	Data
	Valor em R$

	6/9/2016
	12.620,82

2) Transferências não comprovadas à Prefeitura Municipal de Tatuí-SP:
	Data
	Valor em R$

	25/4/2016
	643,94

	6/9/2016
	250.000,00

	6/10/2016
	70.379,69

Valor atualizado do débito em 20/10/2021: R$ 418.642,92.
b) informar ao responsável que, caso venha a ser condenado pelo Tribunal, o débito ora apurado será acrescido de juros de mora, nos termos do § 1º do art. 202 do RI/TCU;
c) esclarecer ao responsável que o recolhimento tempestivo do débito somente saneará o processo caso seja reconhecida a sua boa-fé e não se constate outra irregularidade nas contas, nos termos do art. 12, inciso VI, da Resolução-TCU 170/2004;
d) encaminhar cópia da presente instrução e do Relatório de Tomada de Contas Especial n. 128/2020-DIREC/COTCE/CGCAP/DIFIN-FNDE/MEC (peça 27) , ao responsável, a fim de subsidiar a apresentação de suas alegações de defesa;
e) esclarecer ao responsável, em obediência ao art. 12, § 3º, da Lei 8.443/1992, e ao art. 12, inciso VII, da Resolução TCU 170/2004, que o não atendimento à citação ou à audiência implicará revelia, para todos os efeitos, dando-se prosseguimento ao processo.
17. Em cumprimento ao pronunciamento da Unidade (peça 40) , foi efetuada a citação do responsável através do Ofício 60250/2021-TCU/Seproc, recebido em 12/11/2021 (peças 42 e 48) .
18. Em 18/11/2021, o responsável, através de seus advogados (procuração à peça 44) , apresentou suas alegações de defesa à peça 45, acompanhada da documentação anexa de peças 46-47, a seguir analisadas.
Alegações de defesa do Sr. José Manoel Correia Coelho
19. Alega, em síntese, que inexiste 'qualquer dano ao erário, já que os recursos repassados pelo FNDE foram utilizados para o custeio de despesas autorizadas pela própria Resolução FNDE n. 8/2014', cujas hipóteses de utilização, previstas no art. 12 da referida legislação, foram por ele transcritas.
20. Aduz que, da análise dos extratos bancários por ele anexados, seria 'possível verificar que as movimentações bancárias/gastos consistiram, especialmente, em aplicações financeiras, custeio de gêneros alimentícios e despesas com pessoal, dentre outras, tudo de acordo com o disposto no artigo supracitado'.
21. Por outro lado, o próprio responsável afirma que, ainda que 'parte dos recursos financeiros tenham sido destinados ao custeio de outras despesas da Municipalidade, não há que se falar em dano ao erário, posto que, os recursos financeiros foram empregados na própria Administração Pública e não para custeio de despesas pessoais do Requerido', tendo sido utilizados 'para garantir o custeio municipal, frente à dificuldade financeira' durante sua gestão.
22. Salienta que o Parecer n. 22/2018/CGAPJUV/DPEJUV/SECADI/SECADI concluiu que a meta física do objeto foi cumprida, bem como que 'a Ação Civil de Improbidade Administrativa em trâmite perante a Justiça Federal (processo nº 5002961-40.2019.4.03.6110) , proposta pelo Município de Tatuí, tendo o FNDE como seu litisconsorte', que possui o mesmo objeto da presente, já foi sentenciada, entendendo-se 'pela inexistência de dano ao erário', conforme sentença por ele anexada e cujo trecho transcreveu:
'No caso em concreto, consoante pareceres do Fundo Nacional de Desenvolvimento da Educação - FNDE, foram apuradas as seguintes irregularidades no Programa Nacional de Inclusão de Jovens - PROJOVEM, no município de Tatuí/SP, nos exercícios de 2013 a 2016: (i) transferências de valores da conta específica do programa Projovem em favor da Prefeitura de Tatuí/SP e (ii) transferências de valores para agência da Caixa Econômica Federal - CEF em Tatuí/SP, CNPJ nº 00.360.305/0359-10, rompendo, assim, o nexo de causalidade entre a despesa realizada e o respectivo credor.
Os valores transferidos para a CEF foram nas importâncias de R$ 1.951,54 (exercício 2014) , R$ 7.341,67 (exercício 2015) e de R$ 12.620,82 (exercício 2016) .
No contexto, não há indícios de enriquecimento ilícito por parte do réu, ex-prefeito do município de Tatuí/SP.
Não restou demonstrada a transferência de qualquer valor em favor do réu e nem em detrimento do aludido município.
Isto posto, não restou comprovado prejuízo ao erário, uma vez que o numerário da conta específica do programa ProJovem teve como destinatário o município de Tatuí/SP. Admitir prejuízo ao erário federal, neste particular, equivale a admitir enriquecimento por parte do erário municipal.
O mesmo raciocínio vale quanto aos valores que deixaram de render em razão da não aplicação dos recursos da conta específica do ProJovem no mercado financeiro. No caso, como dito, os valores da mencionada conta específica foram repassados às contas do erário municipal, ali objeto de eventuais rendimentos.'
23. Finaliza suas alegações solicitando a extinção e arquivamento do presente feito, consoante o § 3º do art. 21 da Lei 8.429/1992, que determina que as sentenças civis produzirão efeitos em relação a improbidade quando concluírem pela inexistência da conduta ou pela negativa da autoria, ante a ausência de 'conduta antijurídica do Requerido que acarretasse o citado dano ao erário'.
24. Anexou a seguinte documentação:
24.1. Sentença proferida em 5/5/2021 na Ação Civil de Improbidade Administrativa (Processo n. 5002961-40.2019.4.03.6110) , em trâmite na 2ª Vara da Justiça Federal em Sorocaba/SP, proposta pelo Município de Tatuí, tendo o FNDE como 'terceiro interessado' (peça 46) ;
24.2. Extratos bancários e prestações de contas no SIGPC, dos exercícios de 2013 a 2016 (peça 47) .
Análise das alegações de defesa do Sr. José Manoel Correia Coelho
25. As alegações de defesa do responsável devem ser rejeitadas, pelos motivos a seguir expostos.
26. A documentação por ele anexada não conseguiu comprovar a regular aplicação dos recursos transferidos pelo FNDE ao Município de Tatuí/SP no exercício de 2016, por força do Projovem Urbano, ante o pagamento de despesas não comprovadas, tendo em vista que a transferências de valores da conta específica do programa em favor da CEF e da própria Prefeitura rompeu o nexo de causalidade entre a despesa realizada e o respectivo credor.
27. Assim, ainda que não tenha utilizado tais recursos para 'despesas pessoais', não poderia efetuar gastos com outras despesas 'para garantir o custeio municipal, frente à dificuldade financeira' durante sua gestão.
28. Além disso, parte da documentação anexada à peça 47, p. 141-183, relativa aos extratos bancários e prestação de contas do Projovem/2016, objeto desta TCE, já constava dos autos às peças 7-12, ou seja, já havia sido examinada pelo FNDE.
29. Por fim, vale ressaltar que a sentença proferida na ação de improbidade administrativa, cujo trecho a defesa transcreveu apenas em parte. Apesar de não tê-lo condenado ao ressarcimento ao erário, reconheceu a prática de ilegalidade, tendo condenado o responsável ao pagamento de multa e suspensão dos direitos políticos e proibição de contratar com o poder público pelo prazo de três anos (peça 46, p. 12-14) , como segue abaixo:
'Dessa forma, no caso em apreço, o réu ofendeu o princípio da legalidade quando determinou a transferência de valores da conta específica do programa Projovem para 'contas movimento' (folha de pagamento) da Prefeitura de Tatuí/SP. No tocante ao princípio da legalidade, transcrevo, por todos, trecho do ensinamento do eminente jurista Hely Lopes Meirelles:
'Na Administração Pública não há liberdade nem vontade pessoal. Enquanto na administração particular é lícito fazer tudo que a lei não proíbe, na Administração Pública só é permitido fazer o que a lei autoriza. A lei para o particular significa 'pode fazer assim', para o administrador público significa 'deve fazer assim'. (MEIRELLES, Hely Lopes, 27ª ed. atual. por Eurico de Andrade Azevedo, Décio Balestro Aleixo e José Emmanuel Burle Filho. São Paulo: Malheiros, 2002, p. 86) .
Isso posto, incorreu o réu na prática de conduta ímproba tipificada no artigo 11, inciso I, da Lei n. 8.429/1992, e, assim, sujeito às sanções previstas no artigo 12, inciso III, do mesmo diploma legal, com exceção do ressarcimento ao erário, nestes termos:
'Art. 11. Constitui ato de improbidade administrativa que atenta contra os princípios da administração pública qualquer ação ou omissão que viole os deveres de honestidade, imparcialidade, legalidade, e lealdade às instituições, e notadamente:
I - praticar ato visando fim proibido em lei ou regulamento ou diverso daquele previsto, na regra de competência;
[...]
Art. 12. Independentemente das sanções penais, civis e administrativas previstas na legislação específica, está o responsável pelo ato de improbidade sujeito às seguintes cominações, que podem ser aplicadas isolada ou cumulativamente, de acordo com a gravidade do fato: (Redação dada pela Lei nº 12.120, de 2009) .
[...]
III - na hipótese do art. 11, ressarcimento integral do dano, se houver, perda da função pública, suspensão dos direitos políticos de três a cinco anos, pagamento de multa civil de até cem vezes o valor da remuneração percebida pelo agente e proibição de contratar com o Poder Público ou receber benefícios ou incentivos fiscais ou creditícios, direta ou indiretamente, ainda que por intermédio de pessoa jurídica da qual seja sócio majoritário, pelo prazo de três anos.'
É a fundamentação necessária.
DISPOSITIVO
Ante o exposto, reconheço a prática de atos de improbidade administrativa pelo réu e JULGO PARCIALMENTE PROCEDENTE o pedido, com resolução de mérito, nos termos do artigo 487, inciso I, do Código de Processo Civil, para o fim de CONDENAR o réu JOSÉ MANOEL CORREA COELHO, com fundamento no artigo 11, inciso I c/c artigo 12, inciso III, ambos da Lei nº 8.429/1992:
 (i) à SUSPENSÃO DOS DIREITOS POLÍTICOS pelo prazo de 3 (três) anos, a partir do trânsito em julgado desta sentença, nos termos do artigo 20, da Lei n. 8.429/1992, comunicando-se à Justiça Eleitoral (artigo 15, inciso V, da Constituição Federal) ;
 (ii) ao PAGAMENTO DE MULTA CIVIL correspondente a 8 (oito) vezes o valor da última remuneração percebida pelo sentenciado no exercício do cargo de Prefeito de Tatuí/SP, devidamente atualizada nos termos do Manual de Cálculos da Justiça Federal da Terceira Região, em favor do Fundo Nacional de Desenvolvimento da Educação - FNDE;
 (iii) à PROIBIÇÃO DE CONTRATAR COM O PODER PÚBLICO ou receber benefícios ou incentivos fiscais ou creditícios, direta ou indiretamente, ainda que por intermédio de pessoa jurídica da qual seja sócio majoritário, pelo prazo de 3 (três) anos, a partir do trânsito em julgado desta decisão.'
30. Ademais, a jurisprudência do Tribunal é firme no sentido de exigir do gestor público a demonstração do vínculo causal entre os recursos públicos federais repassados e a efetiva realização de despesas para a consecução do objeto pactuado. Destarte, a prestação de contas deve demonstrar não só a execução física do objeto pactuado, mas também o nexo de causalidade, por meio do vínculo estrito entre os recursos federais repassados e as despesas incorridas para a consecução do objeto, sem o que não há comprovação da boa e regular aplicação dos recursos públicos. Eis alguns precedentes cujos enunciados bem retratam a questão da imprescindibilidade do nexo causal para a comprovação do regular emprego dos recursos públicos (Jurisprudência Sistematizada do TCU) :
'A mera execução física do objeto ou de parte dele não comprova o regular emprego dos recursos de convênio firmado com a União. É necessário que o responsável demonstre o nexo causal entre os recursos por ele geridos e os documentos de despesas referentes à execução, como notas de empenho, ordens bancárias, cheques, recibos ou notas fiscais e extratos bancários, com vistas a confirmar a utilização dos recursos da União no ajuste.' Acórdão 5170/2015-TCU-Primeira Câmara (rel. Min. Walton Alencar Rodrigues) . 
'A falta de conciliação entre notas fiscais, cheques emitidos e extratos bancários impede o estabelecimento de correlação entre os documentos informados na relação de pagamentos.' Acórdão 6173/2011-TCU-Primeira Câmara (rel. Min. José Múcio Monteiro) . 
'A congruência entre a movimentação bancária e os comprovantes de despesas é elemento crucial para o estabelecimento do nexo de causalidade entre as despesas realizadas e os recursos transferidos, indispensável para a aprovação das contas. Demonstrar a existência desse nexo faz parte do inafastável ônus do gestor de comprovar a boa e regular aplicação dos recursos públicos colocados sob sua administração.' (Acórdão 6582/2010-TCU-Primeira Câmara, rel. Min. Subst. Marcos Bemquerer Costa) . 
30.1. Nesse quadro, quando o gestor transfere os recursos da conta vinculada, cuja destinação  é carimbada para a aplicação no objetivo específico do programa, para outras contas de titularidade do município rompe-se o nexo de causalidade acima referido, tornando-se praticamente impossível identificar a fonte de recursos utilizada para o pagamento das despesas que se pretende comprovar, além de prejudicar a transparência nos atos de gestão pública e dificultar sobremaneira a atuação do sistema de controle. 
30.2. Assinale-se, ainda, que o TCU possui jurisdição e competência próprias, estabelecidas pela Constituição Federal e pela Lei 8.443/1992. Nesse sentido é remansosa a jurisprudência do TCU sobre a matéria. Os microssistemas são totalmente independentes, inexistindo amparo legal para condicionar o julgamento pela irregularidade de contas à ocorrência de ato de improbidade administrativa, e, logicamente, aos seus pressupostos de constituição (Acórdão 1881/2014-TCU-Segunda Câmara - Rel. Min. José Jorge; Acórdão 10853/2018-TCU-Primeira Câmara - Rel. Min. Bruno Dantas; Acórdão 4120/2022-TCU-Segunda Câmara, Relator Bruno Dantas) .
31. Desse modo, propõe-se que as contas do Sr. José Manoel Correia Coelho sejam julgadas irregulares, condenando-o ao recolhimento do débito apurado e à multa prevista no art. 57 da Lei 8.443/1992.
Da análise da pretensão punitiva
32. O instituto da prescrição da pretensão de ressarcimento ao erário, com base em decisão de tribunal de contas, é tema que vem sendo recentemente debatido no meio jurídico, e, no tocante ao entendimento proferido pelo Supremo Tribunal Federal, no julgamento do RE 636.886 (tema 899) , cabe assinalar que a decisão do STF alcança tão somente a fase judicial de título extrajudicial, não atingindo os processos de controle externo em tramitação no TCU, conforme orientação sufragada pelo Acórdão 6589/2020-TCU-Segunda Câmara, da relatoria do Ministro Raimundo Carreiro.
33. Aliás, da ementa do julgado do STF constou que:
'A pretensão de ressarcimento ao erário em face de agentes públicos reconhecida em acórdão de Tribunal de Contas prescreve na forma da Lei 6.830/1980 (Lei de Execução Fiscal) '.
34. Portanto, até o trânsito em julgado do acórdão condenatório do TCU, permanece imprescritível a pretensão de ressarcimento ao erário decorrente da instauração da tomada de contas especial, conforme Enunciado da Súmula 282 do TCU ('As ações de ressarcimento movidas pelo Estado contra os agentes causadores de danos ao erário são imprescritíveis') .
35. Dessa forma, identificado dano ao erário, deve-se instaurar e julgar o processo de tomada de contas especial para responsabilizar seus agentes causadores, respeitando o direito ao contraditório e à ampla defesa, independentemente de quando ocorreram os atos impugnados.
36. Já a pretensão punitiva do TCU, conforme Acórdão 1441/2016-TCU-Plenário, que uniformizou a jurisprudência acerca dessa questão, subordina-se ao prazo geral de prescrição indicado no art. 205 do Código Civil, que é de 10 anos, contado da data de ocorrência da irregularidade sancionada, nos termos do art. 189 do Código Civil, sendo este prazo interrompido pelo ato que ordenar a citação, a audiência ou a oitiva do responsável. Conforme o mesmo Acórdão, a ocorrência desta espécie de prescrição será aferida, independentemente de alegação da parte, em cada processo no qual haja intenção de aplicação das sanções previstas na Lei 8.443/1992.
37. Considerando que o fato gerador do débito é a não comprovação da boa e regular aplicação dos recursos repassados pelo FNDE por força do Projovem/2016, ante o pagamento de despesas não comprovadas, entende-se que o termo a quo para a contagem do prazo prescricional é a data de apresentação da referida prestação de contas, que se deu em 20/6/2017. Sendo assim, em razão de não ter transcorrido mais de 10 anos entre essa data e a data do ato que ordenou a citação (21/10/2021 - peça 40) , constata-se que não ocorreu a prescrição da pretensão punitiva.
38. Propõe-se, assim, que suas contas sejam julgadas irregulares, condenando-o ao recolhimento do débito apurado e à aplicação da multa prevista no art. 57 da Lei 8.443/1992.
CONCLUSÃO
39. Da análise dos documentos presentes nos autos, verificou-se que o Sr. José Manoel Correia Coelho, Prefeito do Município de Tatuí/SP na gestão 2013-2016, era a pessoa responsável pela execução dos recursos federais recebidos à conta do Programa Nacional de Inclusão de Jovens - Projovem Urbano, no exercício de 2016, e, no entanto, não tomou as medidas necessárias para a comprovação do regular uso dos recursos repassados, sendo, portanto, o responsável pelo prejuízo apurado nesta Tomada de Contas Especial.
40. Desse modo, promoveu-se sua citação, para que ele apresentasse alegações de defesa quanto às seguintes irregularidades: pagamentos não comprovados à Caixa Econômica Federal - CEF e transferências não comprovadas à Prefeitura Municipal de Tatuí-SP (peça 42) , tendo ele apresentado suas alegações de defesa às peças 45-47, as quais merecem ser rejeitadas, por não terem logrado afastar o débito que lhe foi imputado.
41. Propõe-se, assim, que suas contas sejam julgadas irregulares, condenando-o ao recolhimento do débito apurado e à aplicação da multa prevista no art. 57 da Lei 8.443/1992."
3.	Com base no exame empreendido, a SecexTCE, em síntese, propõe ao Tribunal (peças 50, p. 8-9; 51 e 52) : 
	3.1. rejeitar as alegações de defesa apresentadas pelo Sr. José Manoel Correia Coelho, Prefeito de Tatuí/SP, na gestão 2013-2016, por não terem logrado comprovar a boa e regular aplicação dos recursos repassados pelo FNDE por conta do Programa Nacional de Inclusão de Jovens - Projovem Urbano, no exercício de 2016;
	3.2. julgar irregulares, nos termos arts. 1º, inciso I, 16, inciso III, alíneas "b" e "c", da Lei 8.443/1992 c/c os arts. 19 e 23, inciso III, da mesma lei, as contas do Sr. José Manoel Correia Coelho, condenando-o ao pagamento das quantias a seguir especificadas, atualizadas monetariamente e acrescidas dos juros de mora, calculados a partir da data discriminada até a efetiva quitação do débito, fixando-lhe o prazo de 15 (quinze) dias para que comprove, perante o Tribunal, o recolhimento das referidas quantias aos cofres do Fundo Nacional de Desenvolvimento da Educação - FNDE, nos termos do art. 23, inciso III, alínea "a", da citada lei c/c o art. 214, inciso III, alínea "a", do Regimento Interno/TCU:
	Data
	Valor em R$

	06/9/2016
	12.620,82

	25/4/2016
	643,94

	06/9/2016
	250.000,00

	6/10/2016
	70.379,69

	3.3. aplicar ao Sr. José Manoel Correia Coelho a multa referida no art. 57 da Lei 8.443/1992; 
	3.4. autorizar, desde logo, a cobrança judicial das dívidas, nos termos do art. 28, inciso II, da multicitada Lei 8.443/1992, caso não atendida a notificação;
	3.5. autorizar também, desde logo, se requerido, com fundamento no art. 26 da Lei 8.443/1992, c/c o art. 217 do Regimento Interno/TCU, o parcelamento da dívida em até trinta e seis parcelas; 
	3.6. encaminhar cópia do Acórdão que vier a ser proferido ao Fundo Nacional de Desenvolvimento da Educação - FNDE, e ao responsável, para ciência.
4.	O Ministério Público junto ao TCU, representado pelo Procurador Marinus Eduardo De Vries Marsico, manifestou-se de acordo com a proposta da SecexTCE (peça 53) .  
	É o Relatório.

Beatriz Sayuri Simionato (396961/OAB-SP), Walter Alexandre do Amaral Schreiner (OAB/SP 120.762), Eduval Messias Serpeloni (OAB/SP 208.631), Gisele Zatarin (OAB/SP 359.417), Maira Stocco Pranstrete (OAB/SP 307.747); Karoline Paixão Naso (OAB/SP 366.528), Mônia Knauf (OAB/SP 411.890).

Procurador Marinus Eduardo De Vries Marsico.

TOMADA DE CONTAS ESPECIAL. RECURSOS DO FUNDO NACIONAL DE DESENVOLVIMENTO DA EDUCAÇÃO (FNDE) REPASSADOS A MUNICÍPIO PARA EXECUÇÃO DAS AÇÕES DO PROGRAMA NACIONAL DE INCLUSÃO DE JOVENS - PROJOVEM URBANO. NÃO COMPROVAÇÃO DA CORRETA APLICAÇÃO DOS RECURSOS PÚBLICOS. CITAÇÃO. ARGUMENTOS INSUFICENTES PARA AFASTAR AS FALHAS NA EXECUÇÃO DAS AÇÕES DO ALUDIDO PROGRAMA FEDERAL. CONTAS IRREGULARES. DÉBITO E MULTA PROPORCIONAL AO DANO CAUSADO AO ERÁRIO.

TOMADA DE CONTAS ESPECIAL (TCE)

Secretaria de Controle Externo de Tomada de Contas Especial - SecexTCE.

Em exame a Tomada de Contas Especial instaurada pelo Fundo Nacional de Desenvolvimento da Educação - FNDE, tendo como responsável o Sr. José Manoel Correa Coelho, Prefeito do Município de Tatuí/SP, período de 2013-2016, em face da não comprovação da regular aplicação dos recursos transferidos pelo FNDE, no montante de R$ 296.958,90, ao referido ente municipal, no âmbito do Programa Nacional de Inclusão de Jovens - Projovem Urbano, durante o  exercício de 2016. 
2.	A Secretaria de Controle Externo de Tomada de Contas Especial - SecexTCE, após examinar a matéria (peças 38-40) , considerando o saldo do exercício anterior, os rendimentos de aplicação financeira e outras receitas, bem como as despesas não comprovadas, apurou débito no total original de R$ 333.644,45, em valores históricos.
3.	Assim, sugeriu a citação do Sr. José Manoel Correa Coelho para que recolhesse o débito apurado de R$ 333.644,45 ao FNDE e/ou apresentasse alegações de defesa sobre a falta de comprovação da correta aplicação dos recursos nas ações do Projovem Urbano, tendo em vista os pagamentos efetuados à Caixa Econômica Federal sem vínculo com as ações do aludido programa federal (no valor de R$ 12.620,82) , e as transferências de três parcelas (nos valores de R$ 643,94, R$ 250.000,00 e R$ 70.379,69) da conta específica do Projovem para a conta da Prefeitura do Município de Tatuí/SP, com rompimento do nexo de causalidade e sem a devida comprovação da despesa realizada (peças 42 e 43) . 
4.	Devidamente citado (peças 42 e 48) , o Sr. José Manoel Correa Coelho apresentou defesa (peça 45) , em que alegou a inexistência de dano ao erário, o cumprimento da meta física do programa e a decisão favorável a ele em sede da Ação de Improbidade Administrativa. Ao final, solicitou ao Tribunal a extinção e o arquivamento do feito, haja vista a conclusão, em sede de Ação Civil de Improbidade Administrativa, no sentido da "ausência de conduta antijurídica do Requerido que acarretasse o citado dano ao erário." 
5.	Promovido o exame da defesa, a unidade técnica considerou as alegações insuficientes para afastar a irregularidade na gestão dos recursos do Projovem Urbano e propôs ao Tribunal julgar irregulares as contas do Sr. José Manoel Correa Coelho, com base no art. 16, inciso III, alíneas "b" e "c", da Lei 8.443/1992, com a imposição do débito calculado e aplicação da multa proporcional ao dano causado ao erário, eis que, no presente caso, não teria incidido a prescrição da pretensão punitiva do TCU, conforme análise realizada segundo as disposições do Acórdão 1441/2016-TCU-Plenário (relator Ministro Benjamin Zymler, e redator Ministro  Walton Alencar Rodrigues) . 
6.	O representante do Ministério Público junto ao TCU se manifestou de acordo com a proposta da SecexTCE.
7.	De início, cabe ressaltar que a matéria prescricional no âmbito do TCU não se rege mais pelas disposições do mencionado Acórdão 1441/2016-TCU-Plenário. Na sessão plenária extraordinária de 11/10/2022, foi proferido o Acórdão 2285/2022, nos autos do TC-Processo 008.702/2022-5, de relatoria do Ministro Antonio Anastasia, por meio do qual foi aprovada a Resolução/TCU 344/2022, que regulamenta, no âmbito do TCU, a prescrição para o exercício das pretensões punitiva e ressarcitória, observando-se as disposições da Lei 9.873/1999, na forma aplicada pelo Supremo Tribunal Federal, em especial a Ação Direta de Inconstitucionalidade 5509. 
8.	 Assim, a novel Resolução/TCU 344/2022 marca a mudança jurisprudencial do TCU para adotar doravante nos processos de controle externo a prescrição quinquenal e a intercorrente de que trata a Lei 9.873/1999, deixando na história  jurisprudencial os referenciais do entendimento pretérito da Corte de Contas configurados nas teses da imprescritibilidade do dano causado ao erário e da prescrição decenal da pretensão punitiva do TCU, respectivamente fundadas no Enunciado 282 da Súmula de Jurisprudência do TCU e no Acórdão 1441/2016-TCU-Plenário.  
9. 	Passo, então, a examinar a prescrição sob a égide da novel Resolução/TCU 344/2022.
10.	Nos termos do art. 4º, inciso II, da citada Resolução, o prazo de prescrição será contado da data da apresentação da prestação de contas ao órgão competente para a sua análise inicial. 
11.	Conforme consta da peça 6 destes autos, a prestação de contas dos recursos do Projovem Urbano do Município de Tatuí/SP foi apresentada ao FNDE em 20/6/2017, devendo o prazo da prescrição no presente caso ser contado a partir da referida data. 
12.	Na sequência, relaciono alguns dos eventos processuais que configuram marcos interruptivos para a contagem do prazo prescricional constantes destes autos: 
	12.1. Parecer 22/2018 CGAPJUV/DPEJUV/SECADI/ME, emitido em 30/8/2018, que considera cumprida a meta física do Projovem Urbano, exercício de 2016, executada pelo Município de Tatuí/SP (peça 13) ;
	12.2.  Parecer 4913/2018/DAESP/COPRA/CGAPC/DIFIN, de 21/9/2018, que responsabilizou o Sr. José Manoel Correa Coelho pelo dano causado ao erário no valor original de R$ 333.644,45 (peça 14) ;
	12.3. notificação do Sr. José Manoel Correa Coelho pelo FNDE, em 16/11/2018, "para adoção das providências ou a devolução dos recursos", e defesa oferecida pelo aludido responsável junto ao FNDE em 7/12/2018 (peça 19) e correspondente análise em 11/12/2018 (peça 20) ;
	12.4. nova notificação do responsável pelo FNDE para devolução dos recursos, em 18/2/2019  (peças 21 e 22) ;  
	12.5. Relatório de TCE 128/2020, de 24/4/2020 (peça 27) , e Relatório de Auditoria E-TCE 1308/2020, emitido pela Controladoria-Geral da União em 26/9/2020 (peça 31) ;
	12.6. citação do Sr. José Manoel Correa Coelho, por meio do Ofício 60250/2021-TCU/Seproc, de 21/10/2021 (peça 42) , com aviso de recebimento em 12/11/2021 (peça 48) , e alegações de defesa protocoladas no TCU em 18/11/2021 (peça 45) ; e
	12.7. instrução de mérito elaborada no âmbito da SecexTCE em 26/9/2022 (peça 50) e parecer do Ministério Público junto ao TCU em 11/10/2022 (peça 53) . 
13.	Assim, considerando as causas interruptivas acima enunciadas, pode-se concluir, de acordo com as regras constantes da Resolução/TCU 344/2022, que não houve no presente caso a prescrição quinquenal das pretensões ressarcitória e punitiva do TCU, nem mesmo a prescrição intercorrente (trienal) de que trata o art. 8º da referida norma. Cabe, portanto, prosseguir no exame e no julgamento da matéria objeto destes autos, podendo o Tribunal, se for o caso, impor ao responsável o débito calculado e a sanção pecuniária pertinente.
14.	No mérito, assiste razão aos pareceres da SecexTCE e do Parquet, no sentido da irregularidade das contas do Sr. José Manoel Correa Coelho, com débito e multa, porquanto os argumentos oferecidos em sede de defesa são insuficientes para comprovar a correta aplicação dos recursos públicos nas ações do Projovem Urbano, referente ao exercício de 2016, no Município de Tatuí/SP. 
15.	Como anotado alhures, o responsável alegou a inexistência de dano ao erário e o cumprimento da execução física das ações do Projovem Urbano, porém tais alegações estão dissociadas de documentação apta a comprovar o correto emprego dos recursos públicos nas ações do aludido programa. 
16.	Isso ocorreu porque houve, conforme consta da Relação de Pagamentos do Sistema de Gestão de Prestação de Contas - SGPC do Contas On Line do FNDE (peça 10) , transferências de valores do Projovem Urbano a favor da Caixa Econômica Federal (no total de R$ 12.620,82) sem que houvesse a demonstração do nexo da suposta despesa com as ações do aludido programa federal. 
17.	Conforme os extratos bancários da conta específica do Projovem Urbano (conta corrente 000025872-5, agência 6505-6, Banco do Brasil S/A, peça 12) , verificou-se também que houve transferências de três parcelas, que somam R$ 321.023,69, para outras contas correntes de titularidade da Prefeitura do Município de Tatuí/SP. 
18.	Tal situação levou ao rompimento do vínculo de causalidade entre os recursos do Projovem Urbano e eventuais despesas incorridas, conforme anotado pela unidade técnica, expondo assim irregularidade na gestão dos valores públicos que lhe foram repassados no âmbito do mencionado programa federal. 
19.	Em decorrência da falta de documentação que demonstre as despesas custeadas com os recursos transferidos para a conta da "Prefeitura Municipal de Tatuí", há dificuldades para se afirmar, com razoável certeza, alguma conexão entre os valores repassados ao ente municipal e a execução das ações do aludido programa federal. A rastreabilidade dos recursos do FNDE ficou evidenciada até a transferência on line para a conta da aludida Prefeitura, a partir daí não consta dos autos o paradeiro dos recursos repassados.
20.	Cabe anotar ainda que não há contradição alguma entre o cumprimento das metas físicas do Projovem Urbano, segundo o Parecer 22/2018/CGAPJUV/DE/PEJUV-SECADI (peça 13) , e a indicação de prejuízo ao erário nos termos do Parecer Financeiro 4913/2018/DAESP/COPRA/CGAPC/DIFIN (peça 14) , isso porque, além da execução da meta física pactuada, é preciso demonstrar que ela foi realizada com os recursos do Projovem Urbano, a fim de garantir a regularidade na aplicação desses recursos públicos. Sem o vínculo de causalidade devidamente evidenciado, resta configurado o débito apurado pelo FNDE e pela unidade técnica. 
21.	A Resolução/CD/FNDE 8/2014, que estabeleceu os critérios e as normas para a transferência automática de recursos financeiros ao Distrito Federal, aos estados e aos municípios para o desenvolvimento do Projovem Urbano, assim dispôs sobre a movimentação dos recursos: 
	"Art. 10. Os recursos financeiros de que trata esta Resolução serão creditados, mantidos e geridos em conta corrente específica do programa, aberta pelo FNDE em agência do Banco do Brasil S/A indicada pelo EEx [ente executor].
	(...) 
	§2º Os recursos da conta corrente específica deverão ser destinados somente ao pagamento de despesas previstas nesta resolução e indicadas no Plano de Implementação, bem como para aplicação financeira."
22.	Assim e considerando que o responsável não aproveitou a oportunidade de defesa para trazer aos autos qualquer elemento de prova capaz de evidenciar o vínculo entre os recursos liberados e as despesas incorridas na execução das ações do Projovem Urbano, sobressai dos autos a irregularidade na gestão dos recursos que lhe foram confiados.
23.	No mais, cabe anotar que o fato de a decisão adotada na ação civil de improbidade não haver imputado débito ao responsável não tem o poder de limitar o exercício da competência constitucional do TCU na apuração dos fatos e na condenação do ex-gestor. Isso porque a independência de instâncias não vincula a Corte de Contas ao entendimento adotado pelo Poder Judiciário, haja vista que o TCU possui competência própria decorrente de forma direta da Constituição Federal (arts. 70 e 71) . 
24.	O reflexo de eventual decisão em ação judicial no âmbito desta Corte de Contas para fins de absolvição do gestor somente ocorre sob determinadas condicionantes, ou seja, no caso de negativa do fato ou da autoria.
25.	Não tendo sido proferida sentença absolutória no juízo criminal fundada no reconhecimento da inexistência material do fato ou da negativa de autoria, não está o Tribunal de Contas vinculado à decisão judicial, podendo perquirir eventual responsabilização administrativa do gestor em seus processos. Eis a jurisprudência do TCU sobre a matéria (ementas colhidas da Jurisprudência Selecionada) :
	Acórdão 131/2017-Plenário (relator Ministro Walton Alencar Rodrigues) 
"A sentença proferida pelo juízo cível, sob qualquer fundamento, não vincula a decisão administrativa proferida pelo TCU, em razão do princípio da independência das instâncias. Apenas a sentença absolutória no juízo criminal fundada no reconhecimento da inexistência material do fato ou na negativa de autoria tem habilidade para impedir a responsabilização civil e administrativa do agente." (grifo acrescido) 
Acórdão 2983/2016-TCU-Primeira Câmara (relator Ministro Bruno Dantas) 
"A independência das instâncias só deixa de prevalecer quando a decisão judicial que declara a inexistência do fato ou nega sua autoria é proferida em ação de natureza criminal. Tratando-se de ação civil, prevalece a regra geral, que é a incomunicabilidade das instâncias civil, penal e administrativa." (grifo acrescido) 
Acórdão 1486/2016-TCU-Segunda Câmara (relator Ministro-Substituto André de Carvalho) 
"A absolvição penal afasta a responsabilidade administrativa do gestor perante o TCU apenas quando declarar a inexistência do fato ou da autoria imputada. Se a absolvição penal for por falta de provas ou ausência de dolo, tal responsabilidade do gestor não é excluída." (grifo acrescido) 
26.	O presente caso cuidou de ação de improbidade administrativa na esfera cível, ou seja, situação distinta daquela que seria apta a provocar a adesão obrigatória da Corte de Contas ao que deliberado na outra instância. 
 27.	Importa registrar ainda que o Sr. José Manoel Correa Coelho, na condição ex-gestor de recursos públicos oriundos do Projovem Urbano, no exercício de 2016, tinha a obrigação constitucional e legal de demonstrar a regularidade no emprego do dinheiro federal recebido para a execução das ações do aludido programa federal (arts. 70, parágrafo único, da Constituição Federal, 93 do Decreto-lei 200/1967 e 66 do Decreto 93.872/1986) , e, na falta da documentação hábil a comprovar a regularidade da gestão financeira dos recursos públicos, no mínimo, agiu o ex-Prefeito com culpa (negligência ao não observar os normativos regulamentares acerca da comprovação dos recursos federais repassados) suficiente para responsabilizá-lo pelo ressarcimento do dano causado, cabendo assim julgar irregulares suas contas, com fundamento no 16, inciso III, alíneas "b" e "c", da Lei 8.443/1992, e condená-lo ao pagamento do débito ora apurado, de acordo com os pareceres exarados nos autos. 
28.	Considero também cabível a aplicação da multa proporcional ao dano ao responsável, pois, conforme jurisprudência deste Tribunal, a não apresentação dos documentos essenciais à comprovação da boa e regular gestão dos recursos federais recebidos constitui grave inobservância do dever de cuidado no trato com a coisa pública, revelando a existência de culpa grave, uma vez que se distancia do que seria esperado de um administrador minimamente diligente, o que caracteriza erro grosseiro a que alude o art. 28 do Decreto-lei 4.657/1942 (v.g. Acórdão 7685/2022-TCU-Primeira Câmara, rel. Min. Benjamin Zymler; Acórdão 2012/2022-TCU-Segunda Câmara, rel. Min. Antonio Anastasia; Acórdão 1643/2022-TCU-Segunda Câmara, rel. Min. Bruno Dantas, dentre outros) .
	Ante o exposto, voto por que seja adotado o Acórdão que ora submeto a este Colegiado. 
T.C.U., Sala das Sessões, em 29 de novembro de 2022.  
MARCOS BEMQUERER COSTA
Relator